【裁判字號】    88,訴,707
【裁判日期】    890815
【裁判案由】    偽造文書等
【裁判全文】
臺灣臺北地方法院刑事判決                          八十八年度訴字第七○七號
    公  訴  人  臺灣臺北地方法院檢察署檢察官
    被      告  己○○
    選任辯護人  曹肇揆
右列被告因偽造文書等案件，經檢察官提起公訴（八十七年度調偵字第十一號，含八
十六年度偵字第二七一七六號），本院判決如左：
    主  文
己○○行使偽造私文書，足以生損害於公眾及他人，處有期徒刑柒月。
臺北市稅捐稽徵處土地增值稅繳款書（納稅義務人為戊○○、鄭冀北）上「收款公庫
及經收人員蓋章」欄內偽造之「北市銀延平分行代收國市庫稅款章」印文壹拾陸枚均
沒收。
    事  實
一、己○○於民國（下同）八十一年六月間，與金主丁○○共同向戊○○價購其所有
    坐落台北市○○段○○段五二三地號之台北市○○○路○段四十三之三、四、五
    號房地（其中之四、之五號房地均登記在鄭冀北名下），雙方約定應將房地所有
    權移轉登記在黃健英名下，且土地增值稅應由買方丁○○先行墊付。嗣土地代書
    甲○○交付應納土地增值稅稅額分別為新台幣（下同）二十萬二千三百零七元（
    納稅義務人戊○○）及四十萬四千六百十四日元（納稅義務人鄭冀北）之土地增
    值稅繳款書（土地增值稅繳款書均一式八份）予己○○，己○○告知丁○○，丁○○乃委託己○○代為繳納。詎己○○竟意圖為自己不法之所有，假意應允，旋
    於不詳時地，在上開土地增值稅繳款書上「收款公庫及經收人員蓋章」欄內，偽
    造八十一年六月十八日由台北市銀行延平分行代收稅款之「北市銀延平分行代收
    國市庫稅款章」之印文計十六枚，表示該分行已代收稅款之收據用意，而偽造該
    行庫已代收稅款之私文書，藉此佯裝已代為繳納稅款，致丁○○陷於錯誤，於八
    十一年六月二十日，在上開房地買賣契約之見證人乙○位於台北市○○○路○段
    一七四號四樓之一辦公室，交付上開稅款（當日交付金額為七十萬元，用以支付
    契稅、地價稅及土地增值稅，惟契稅及地價稅均有繳納）。己○○另於八十一年
    六月十九日，將其偽造之土地增值稅完稅繳款書交予不知情之代書甲○○行使，
    使甲○○不知上開繳款書內之行庫代收稅款印文係屬偽造，而轉交予不知情之代
    書丙○○，由丙○○於八十一年六月二十三日持向台北市中山地政事務所申辦前
    開房地之所有權移轉登記事宜，足以生損害於丁○○、戊○○、台北市銀行延平
    分行及稅捐稽徵機關對於稅捐管理之正確性。嗣因戊○○接獲法務部調查局通知
    上開完稅繳款書之代收稅款印文係屬偽造，始查悉上情。
二、案經戊○○訴由臺灣臺北地方法院檢察署檢察官偵查起訴。
    理  由
一、訊據被告己○○對於其代理金主丁○○，仲介買受戊○○所有上開房地，約定將
    該房地登記於指定之第三人黃健英名下，自甲○○處取得繳納土地增值稅之繳款
    書後，由其將蓋有銀行行庫代收稅款印文之土地增值稅繳款書交予甲○○，轉由
    丙○○持至地政機關辦理所有權移轉之過戶手續，嗣丁○○在乙○辦公室內交予
    其七十萬元時，乙○亦在場見證等事實坦承不諱，惟矢口否認有何偽造代收稅款
    印文及詐欺取財犯行，辯稱：因甲○○迭向其催促繳納土地增值稅，在以電話和
    丁○○取得先代為墊繳之協議後，由伊先向胞妹庚○○借用六十萬元，伊確有將
    用以繳納土地增值稅之現金持至乙○位於臺北市○○○路○段一七四號四樓之一
    辦公室，委託乙○代為繳納，且上開土地增值稅完稅繳款書亦係乙○交付，伊於
    實施測謊前睡眠不足，恐影響測謊結果之正確性云云。
二、經查：
（一）右揭事實，業據告訴人戊○○於偵查及本院調查時指訴綦詳，並有上開土地增
      值稅繳款書及房地所有權移轉登記申請資料等件在卷可稽。且代書甲○○在辦
      妥取得稅捐稽徵機關所核發之上開土地增值稅繳款書後，即將稅單交予被告己○○，嗣己○○將繳款書交還甲○○，囑甲○○與丙○○持至辦理上開房地之
      過戶事宜，再由丙○○送件辦理一節，復經證人甲○○及證人丙○○分於法務
      部調查局訊問及本院調查中證述在卷（見八十二年度偵字第二三三六三號偵查
      卷第二三至二五頁、本院八十八年六月一日、八十九年四月二十七日訊問筆錄
      ）。另證人即台北市銀行延平分行櫃員主任張守謙復於法務部調查局訊問時證
      稱：系爭二筆土地增值稅稅款從未向該行繳納，且卷附繳款書上所蓋之「北市
      銀延平分行代收國市庫稅款章」並非該行印章，應係偽造等語，並有證人張守
      謙所提該行真正之「北市銀延分行代收國市庫稅款章」印文一件以資比對（見
      八十二年度偵字第二三三六三號偵查卷第三二、三三頁）。足見卷附土地增值
      稅繳款書內之「北市銀延分行代收國市庫稅款章」印文，確屬偽造無疑。
（二）次查，被告辯稱土地增值稅繳款書均係乙○所交付云云一節，已據乙○於偵查
      及本院調查時堅決否認在卷。而被告就交付現金予乙○之原因及經過情節，非
      僅乏任何證據可佐，且其供述復有前後反覆不一之瑕疵，此觀諸被告於法務部
      調查局初訊時辯稱：「‧‧‧因丁○○在中壢無法回臺北將錢交給我，要我自
      行籌措後再歸還給我，我即向妹妹庚○○借款六十萬元，當八十一年六月中取
      到六十萬時，要先行回家，正好有位業代書的朋友乙○呼叫我，表示有房子要
      賣，要我前往臺北市○○○路○段一七四號四樓之一代書事務所詳談，我遂與
      友人『洪英美』轉往乙○代書事務所，在洽談過程中，我向乙○表示要錢往銀
      行繳土地增值稅急需離去，乙○表示正好要前往延平北路的銀行辦『貸款』，
      可幫我代繳，我因急需回家『照顧小孩』，遂將六十萬零八千元交給乙○委託
      代繳」云云（見八十二年度偵字第二三三六三號偵查卷第四頁反面、第五頁正
      面），偵查中辯稱：「當時打算去交錢，正好乙○打電話給我，說林口有一案
      子叫我去看看，我就去他辦公室，他問我要去做什麼，我說我要交增值稅，他
      說他順道替我交，第二天才由陳那拿到稅單，我再交林代書辦過戶」云云（見
      八十六年度偵字第二七一七六號偵查卷第三十六頁反面），本院調查時則改稱
      ：「（問：乙○那時如何對你表示可代你繳錢？）他是說他要去圓環那裏『辦
      事』，所以可以幫我繳，並不是說要去『辦貸款』」、「（問：何人陪你一同
      去？）我自己『一個人』去」、因「要去『接小孩』」，才會如此匆忙云云（
      見本院八十八年六月一日、八十九年七月十日訊問筆錄），且在本院未質之是
      否有「洪英美」其人同往前，訊以接到乙○要其至林口看房子時，尚有何人知
      悉或同往一節，亦肯定明確地供稱：車上僅有伊一人（見本院八十九年七月十
      日訊問筆錄）云云，被告前後供詞互異，可見一斑，其卸責紊飾之情，昭然若
      揭。
（三）再者，被告與乙○分別為丁○○、己○○買賣上開房地之居間代辦人，在買賣
      過程中，被告及乙○對於所有款項之經手，不論金額多寡，均經其等簽收證明
      ，此有八十二年度偵字第二三三六三號偵查卷第九頁附乙○出具之收到一萬五
      千元、所有權狀收據，及同偵查卷第二十五頁所附買賣契約書內所載：被告與
      乙○收到款項之簽收字樣足資佐證。以被告及乙○對於上開房地款項之經手，
      甚連一萬五千元，亦莫不親自簽名為憑，以資慎重，杜免糾紛，如被告所辯「
      交予」乙○之款項高達「六十萬八千元」（或「六十二萬元」），竟獨漏未請
      乙○當場簽收，與經驗法則及渠等任事常例，已然有違？況被告自承當時與乙○甫認識祇約一個月（見八十七年度調偵字第一一號偵查卷第十一頁），衡情
      ，一般人均無率以交付六十餘萬元，而未留下任何憑據之理，遑論任事謹慎如
      被告，豈會大意至此？又倘被告真有委請乙○代繳上開土地增值稅之情事，在
      其向丁○○收取七十萬元後，在乙○見證下，於上開買賣約定書內加載：「收
      到新臺幣柒拾萬元正付稅金」、「己○○」、「６／２０」之同時，為令丁○○知悉其確已先墊繳土地增值稅款，多少亦應會提及委託乙○前往銀行繳稅之
      事，或同時要求乙○亦當場出具簽收款項之證明，方符常情，惟被告卻未要求
      乙○補具簽收證明，證人丁○○於偵查及本院調查中，亦全不曾提及此情，所
      辯不合經驗法則之處，已甚灼然。
（四）又本院於調查中取得被告與證人乙○二人同意後，函請法務部調查局對於渠等
      二人於偵查及本院調查時之供述、證詞實施測謊鑑定，經法務部調查局排定時
      間、地點，由本院通知渠等屆期前往受測，經法務部調查局第六處鑑定人李復
      國以控制問題法、混合問題法實施測謊鑑定結果，被告對於(1)其有交付金錢予
      乙○？(2)繫案之完稅單係乙○給予？二個主要受測問題，與已知之(1)住臺北嗎
      ？(2)你是己○○？等控制對照問題相較之，被告呈現情緒波動之反應，判斷其
      供詞應係說謊。反之，證人乙○對於(1)己○○未給其金錢繳稅？(2)其未將繫案
      之完稅單交付己○○？二個主要受測問題，與已知(1)你是乙○？(2)結婚了嗎？
      等控制對照問題，均無情緒波動之反應，判斷應未說謊。有法務部調查局八十
      九年五月六日（八九）陸（三）字第八九○二八四七號及八十九年七月二十五
      日（八九）陸（三）字第八九○五二四五九號函檢送之鑑定通知書一紙、測謊
      紀錄圖（含測謊問題）影本二紙可稽。被告雖以其受測前睡眠不足，或會影響
      測謊結果之正確性云云置辯，然縱真如此，證人乙○就其證詞無說謊，既經鑑
      定屬實，自已足認(1)被告未曾將繳納土地增值稅之款項交予乙○，(2)上開蓋有
      銀行代收稅款印文之土地增值稅繳款書，亦非乙○所交付。此外，臺北市稅捐
      稽徵處出具之土地增值稅空白繳款書一式八份一節，有臺北市稅捐稽徵處來函
      及樣張附卷可證，而被告偽造印文之犯行復有上開土地增值稅完稅繳款書二張
      （均第一聯）在卷可稽。被告辯稱曾向胞妹庚○○借款六十萬元以繳納土地增
      值稅一節，雖經證人庚○○於偵查及本院調查時附和其說，然縱令被告確曾向
      庚○○借款，亦不足證明被告有將該筆款項用以支付稅款。被告上開所辯，非
      僅無何他證足佐，且有前後不符之瑕疵及與情理相違處，自不足採。本件事證
      明確，被告犯行堪以認定，應予依法論科。
三、核被告己○○所為，係犯刑法第二百十六條、第二百十條之行使偽造私文書及同
    法第三百三十九條第一項之詐欺取財罪。被告偽造二件土地增值稅完稅繳款書（
    均一式八份），時間密接、地點相同、侵害同一法益，應論以接續犯之單純一罪
    。銀行代收稅款之行為，乃屬事實行為，並非行使公權力之課徵稅款行為，證明
    銀行確有代收稅款之繳款書收據聯，與一般繳款收據之性質無異，均屬作為證明
    銀行收款，蓋用收款戳印為憑之用意，要與公務員基於職務關係而制作之公文書
    有別，僅得認係依刑法第二百二十條第一項規定以文書論之準私文書，此觀諸最
    高法院八十一年度臺上字第二二六八號裁判意旨：「宜蘭縣五結鄉農會，並非政
    府機關，其職員自非公務員，雖台灣銀行委託五結鄉農會代理五結鄉公庫駐台灣
    省公路局宜蘭監理站經收汽、機車燃料費、牌照稅等稅款業務，其職員承辦是項
    事務時，為受公務機關委託承辦公務之人，亦僅於犯戡亂時期貪污治罪條例之罪
    時，應依同條例處罰而已，不能因而認其即係法律上之公務員，其制作之文書，
    仍非公文書」，亦可得此見解。公訴人認被告偽造代收稅款印文之所為，係犯刑
    法第二百十六條、第二百十一條之行使偽造公文書罪，尚有未洽，惟其社會基本
    事實同一，本院自應逕行變更起訴法條。被告於繳款書上偽造銀行代收稅款之印
    文，其偽造印文犯行因與土地增值稅繳款書所載內容結合而表彰經銀行代收稅款
    無訛之意，該偽造印文之行為自應為偽造私文書之行為所吸收，法律評價上僅論
    以偽造私文書罪即足。又被告偽造私文書後復持以行使，其偽造之低度行為應為
    行使之高度行為所吸收，不另論擬。被告使不知情之代書甲○○、丙○○持以行
    使辦理所有權移轉登記，為間接正犯。被告所犯行使偽造私文書及詐欺取財二罪
    間，有方法結果之牽連關係，應從一重之行使偽造私文書罪。爰審酌被告之素行
    ，犯罪動機、目的、犯罪手段、詐得財物、對於國家稅捐管理正確之危害程度、
    與被害人之關係，及其犯後態度等一切情狀，量處如主文所示之刑，以示懲儆。
    卷附二份土地增值稅完稅繳款書（即第一聯），為被告供犯罪所用之物，然既非
    被告所有之物，自不得宣告沒收；另按刑法上所謂公印文，係專指表示公署或公
    務員資格之印信而言，即俗稱大印與小官章及其印文（最高法院六十九年台上字
    第六九三號判例參照），是扣案（二張）及未扣案（六張）繳款書上「收款公庫
    及經收人員蓋章」欄內偽造之「北市銀延平分行代收國市庫稅款章」印文（二件
    ，一式八份，計十六枚），僅係表示土地增值稅已經銀行代收繳納，而非表示公
    署或公務員之資格，自與偽造公印文之要件不合，僅屬普通印文甚明。另按刑法
    中所謂「印章、印文或署押」乃證明人格同一性之記號，本件被告偽造之「北市
    銀延平分行代收國市庫稅款章」印文，除因與整紙土地增值稅繳款書附著而具有
    收據之性質，亦足表彰代收稅款行庫為臺北市銀行延平分行之人格屬性，同時具
    有印文之性質，印文部分既屬偽造，除附著於卷附二紙第一聯之土地增值稅完稅
    繳款書者，其餘復無證據證明業已滅失，自應併依刑法第二百十九條之規定宣告
    沒收。
據上論斷，應依刑事訴訟法第二百九十九條第一項前段、第三百條，刑法第二百十六
條、第二百二十條第一項、第二百十條、第三百三十九條第一項、第五十五條、第二
百十九條，罰金罰鍰提高標準條例第一條前段，判決如主文。
本案經檢察官曾益盛到庭執行職務
中    華    民    國      八十九      年      八      月      十五      日
                                      臺灣臺北地方法院刑事第六庭
                                          法  官  吳  秋  宏
右正本證明與原本無異
如不服本判決，應於判決送達後十日內，向本院提出上訴狀。
                                          書記官  林  碧  華
中    華    民    國      八十九      年      八      月     二十一     日
附錄本案論罪科刑法條全文：
刑法第二百十六條
行使第二百十條至第二百十五條之文書者，依偽造、變造文書或登載不實事項或使登
載不實事項之規定處斷。
刑法第二百二十條
在紙上或物品上之文字、符號、圖畫、照像，依習慣或特約，足以為表示其用意之證
明者，關於本章及本章以外各罪，以文書論。
錄音、錄影或電磁紀錄，藉機器或電腦之處理所顯示之聲音、影像或符號，足以為表
示其用意之證明者，亦同。
稱電磁紀錄，指以電子、磁性或其他無法以人之知覺直接認識之方式所製成之紀錄，
而供電腦處理之用者。
刑法第二百十條
偽造、變造私文書，足以生損害於公眾或他人者，處五年以下有期徒刑。
刑法第三百三十九條
一意圖為自己或第三人不法之所有，以詐術使人將本人或第三人之物交付者，處五年
  以下有期徒刑、拘役或科或併科一千元以下罰金。
二以前項方法得財產上不法之利益或使第三人得之者亦同。
三前二項之未遂犯罰之。


司法院資訊處製作；財團法人民間司法改革基金會備份。
